【裁判字號】    94,上,706
【裁判日期】    950214
【裁判案由】    土地所有權移轉登記
【裁判全文】
臺灣高等法院民事判決                   94年度上字第706號
上  訴  人  戊○○
訴訟代理人  范光柱律師
被上訴人    甲○○
            丙○○
            丁○○
            乙○○
共      同
訴訟代理人  鍾添錦律師
複代理人    李建民律師
上列當事人間請求土地所有權移轉登記事件，上訴人對於中華民
國94年7月6日臺灣新竹地方法院93年度訴字第215號第一審判決
提起上訴，本院於95年1月17日言詞辯論終結，判決如下：
    主  文
上訴駁回。
第二審訴訟費用由上訴人負擔。
    事實及理由
一、被上訴人之被繼承人鍾旭晃起訴主張：緣鍾旭晃之父鍾阿琳
    及上訴人之父鍾天富（下合稱雙方）於日治昭和12年11月23
    日即民國26年11月23日，就祖產共有之土地訂有分居簿（即
    分割協議書），嗣雖於36年間依我國土地法辦理登記為雙方
    共有，應有部分各二分之一，上訴人於80年 5月30日以買賣
    為原因辦理移轉登記、鍾旭晃則於82年 2月23日以分割繼承
    為原因辦理移轉登記，但兩造對於取得祖產之土地，均承認
    分居簿之約定（分割協議），包括依據分居簿第 5條、第11
    條約定，六五番之道路上方土地歸上訴人，下方土地歸鍾旭
    晃。兩造並繼續履行分居簿之內容：(一)首先，兩造將政府徵
    收新竹縣關西鎮○○○段高橋坑小段65-11、65-12、66-2、
    65-5、65-6、65-9及65-10地號7筆土地之徵收補償款會算後
    ，鍾旭晃於84年6月8日自新竹縣關西鎮農會將 790,000元轉
    帳至上訴人所指定其妻鍾張瑞蓮之新竹區中小企業銀行關西
    分行帳戶。(二)其次，依分居簿約定，坐落道路上方土地由上
    訴人取得，道路下方之土地歸鍾旭晃取得，鍾旭晃為履行分
    居簿之內容於85年5月30日移轉65、65-3、66地號3筆土地應
    有部分各二分之一予上訴人，但上訴人僅移轉65-2地號土地
    應有部分二分之一予鍾旭晃。至於65-1地號土地部分，因兩
    造曾於69年 4月17日與新竹縣關西鎮農會協議，由新竹縣關
    西鎮農會從其所有之同上小段61、63、64地號土地割出61-3
    、63-2、63-3及64-5等4筆土地，與兩造從同上小段 65-1地
    號所割出之 65-16之土地交換使用，上訴人承諾俟新竹縣關
    西鎮農會履行分割交換約定後，將65-1地號土地過戶予鍾旭
    晃。為此請求上訴人應將其所有坐落於新竹縣關西鎮○○○
    段高橋坑小段第 61-3、63-2、63-3、65-1地號4筆土地（下
    稱系爭土地）之所有權應有部分各二分之一，移轉登記予鍾
    旭晃。（原審為被上訴人勝訴之判決）並答辯聲明：上訴駁
    回。
二、上訴人則以：(一)分居簿所載內容，係就祖產之土地房屋如何
    掌管耕作所為之約定，並非分割協議。(二)臺灣光復後，雙方
    即依土地登記規則第71條第1項之規定，於35年6月12日共同
    提出登記之申請，於同年 6月16日完成登記在案，將「分居
    簿」所載之土地登記為應有部分各二分之一，與「分居簿」
    所載之內容相異，則「分居簿」之約定已失其效力，自不得
    援用，而應以依我國法律辦理之總登記為準。(三)鍾旭晃匯款
    791,000元予上訴人之妻，上訴人並不知情，與分居簿之約
    定無關，不得認為上訴人承認分居簿係分割協議。(四)按分居
    簿第 5條及第11條約定，亦非全以道路上、下方之土地為分
    配之標準，鍾天富在道路下方亦分到一坵田。(五)與關西鎮農
    會訂立之「土地交換同意書」，皆有鍾阿琳、鍾天富之簽名
    ，足證雙方有各二分之一所有權。(六)「分居簿」既訂於民國
    26年11月23日，請求權已罹於時效而消滅。等情置辯，並上
    訴聲明：(一)原判決廢棄。(二)被上訴人在第一審之訴駁回。
三、兩造於本院受命法官行準備程序中，確認原判決所載之五個
    爭點無訛。（見本院卷58頁）茲分述如下：
  (一)分居簿之性質為何？
    觀之分居簿前言之記載，及其後各項內容分別載明屬於祖產
    之各土地、房屋、田地暨較有價值之動產等，何部分歸於何
    人取得，何部分仍為公物（不得私佔），日後各不得異議，
    其末載明仝立鬮簿人鍾天富、鍾阿琳，在場母鍾徐氏寬妹、
    親族公親叔父鍾阿發、同立會兄鍾阿祿，核與本省日據時代
    家產分析之方式相同，即雙方在其父祖死亡後，由母主持分
    產，邀請族親及公親見證，祭告祖靈後，由應分人拈鬮，以
    確定應得之份，鬮書內一一載明何人得何物，並將分鬮文件
    按房數作成數份，各執一份為憑。而家產分析既在族親及公
    親見證下所為，在當事人間具有強大之效力，鬮分後過去屬
    於有份人公同共有之財產，向後屬於分得人，日後不得再主
    張重分，亦不得干涉或異議他房所得之財產，其性質上應屬
    共有物之分割，即由共有人取得分得部分之完整所有權，以
    消滅共有關係。況按解釋意思表示，應探求當事人之真意，
    不得拘泥於所用之辭句，由分居簿各項所載「某某物產由公
    親到實地踏定，歸於某人取得，各不得異議」之文字，顯係
    有將該物產往後之權利確定歸屬於該分得人之意思，並非僅
    係分管耕作而已，應可認定。上訴人以分居簿並未使用我國
    民法「分割協議」之用語，辯稱分居簿僅為兄弟分居之契約
    ，分掌管耕作之範圍，並非共有物之分割，亦非家產分析之
    分家書云云，俱非可採。
  (二)雙方於日據時代訂立分居簿後，嗣依我國土地法規定辦理總
    登記，就祖產登記為各所有權應有部分二分之一，原分居簿
    之約定是否仍為有效？
    分居簿為雙方在日據時代就祖產所為之「分割協議」，已如
    前述，在當事人間即受該契約效力之拘束，嗣雖於光復後依
    我國土地法規定辦理總登記時，登記為鍾天富及鍾阿琳各二
    分之一。惟查土地法第43條規定，依土地法所為之登記，固
    有絕對效力，然該規定係為保護因信賴登記取得土地之權利
    之善意第三人起見，始將登記事項賦予絕對真實之公信力，
    但在就契約直接當事人之間（兩造）而言，尚不得因有上開
    總登記，即謂分居簿之約定已失其效力。
  (三)分居簿是否有約定道路上方土地由鍾天富取得，道路下方土
    地由鍾阿琳取得？
    (1)查分居簿第5條約定：「新竹關西庄店字岡田第65番外3筆
      之土地，大路面北至與邱房透至羅家墳墓否毗連及大路下
      一坵與邱房毗連之土地田仝到踏定歸于長房天富取得，各
      不得異議」。第11條約定：「新竹郡關西庄店子岡第65番
      外 3筆之土地水田，即大路橋下子溪陳家毗連，即大路下
      除起一坵面踏之額，其外歸于次房阿琳取得，此議」，依
      上開約定，確係將65番土地區○○路上下方，由鍾天富取
      得大路上方之土地，及大路下一坵與邱房毗連之土地，鍾
      阿琳取得大路下方其餘之土地（除前開一坵土地以外之土
      地）。又證人即朱昌德代書於原審94年1月4日言詞辯論期
      日到庭證稱略以：「兩造（指上訴人及鍾旭晃）間土地移
      轉一開始是委託我姑丈鍾明南代書處理，我是幫我姑丈送
      件，後來我姑丈在85年 2月20日去世，我也有考上代書，
      就接續幫兩造處理，據我姑丈告訴我，兩造講好道路的上
      方歸被告（即上訴人）取得，道路下方歸原告（鍾旭晃）
      取得，但我不知道是依據什麼契約，我沒有看過分居簿。
      （65-1地號在分割之前是否本來應該要登記給原告？）是
      。（前開土地是否因為與農會辦理分割中，所以無法辦理
      登記給原告？）是。（是否與農會交換完之後，就應該登
      記給原告？）是」。上訴人對於證人朱昌德係代書身分，
      曾接續幫兩造處理土地移轉事宜等情，並無爭執，則依上
      開證人朱昌德之證言內容，亦足認兩造確有以道路上下方
      區分各自取得之範圍。
    (2)上訴人雖抗辯道路下方其亦有一坵之土地，並非全歸鍾旭
      晃取得，且69年 4月17日雙方與關西鎮農會訂立之土地交
      換使用同意契約書（見原審卷第 142-144頁），約定雙方
      共有之高橋坑小段 65之1地號，與關西鎮農會所有之同小
      段61、63土地交換，而65-1地號係在道路下方，如依分居
      簿屬鍾天富所有，何須由鍾阿琳共同簽署該契約，且交換
      而來之土地，何須移轉予雙方二分之一云云。惟查，上開
      分居簿第 5條、第11條之約定，65番地確係以道路為界，
      區分雙方各自分得土地之範圍，至於道路下方與邱房毗連
      之一坵土地分歸鍾天富取得，係屬例外，尚不能據以否定
      前開依道路上下方分割之原則，而兩造對於「道路下方與
      邱房毗連之一坵土地」之位置何在，互有不同之主張，惟
      上訴人亦不爭執現因土地現狀已有所改變，無法確定那一
      坵土地現在何處（見同上卷第 250頁），按「一坵」土地
      意指「由田埂所圍繞之一塊田地」之意，在地勢平坦之地
      區，一坵土地可能形狀較方整，面積亦較大，在地勢不平
      之地區，一坵土地可能形狀不規則，面積亦甚小，原法院
      認分居簿既約定道路下方除該一坵土地外，其餘土地均由
      鍾旭晃取得，自應由上訴人就道路下方何部分土地屬其所
      有，負舉證之責任，惟因現場地形地貌改變，致無法確定
      該一坵土地之位置及面積，其不利益應由上訴人承擔。至
      於雙方與關西鎮農會訂立之土地交換使用同意契約書，雖
      由雙方共同簽立，惟因提供交換之65-1地號，依土地登記
      簿謄本之記載，為雙方共有應有部分各二分之一，故關西
      鎮農會與雙方共同締約，交換之土地亦移轉雙方各二分之
      一，尚無違常理，不能以此推翻分居簿有關以道路上下方
      為分割之原則，上訴人所辯均不足採信。
  (四)上訴人及鍾旭晃嗣後有無依分居簿之約定履行？
    (1)經查，上訴人及鍾旭晃共有新竹縣店子岡段高橋坑小段65
      -9、65-10、65-11、65-12、65-5、65-6、66-2地號7筆土
      地，應有部分各二分之一，於84年間被政府徵收，上訴人
      及鍾旭晃各自領得徵收補償費 1,911,000元（見同上卷第
      212-214頁），其中 65-11、65-12、66-2地號在道路上方
      ， 65-5、65-6、65-9、65-10地號在道路下方（見同上卷
      第120頁地籍圖），鍾旭晃將道路上方之 65-11、65-12、
      66-2地號徵收補償費 1,351,000元，扣除道路下方之65-5
      、65-6、65-9、65-10地號土地之徵收補償費560,000元後
      ，為791,000元，並於84年 6月8日於新竹縣關西鎮農會將
      790,000元轉帳至上訴人之妻鍾張瑞蓮之新竹區中小企業
      銀行關西分行帳戶等情，為兩造所不爭執，且有鍾旭晃提
      出之存款憑條一份可稽（見同上卷第 122頁），並經原法
      院函查關西鎮農會及新竹國際商業銀行關西分行查明屬實
      （見同上卷第239- 242頁函覆資料），足認及鍾旭晃係依
      據分居簿之約定，將分歸上訴人所有之土地徵收款給付予
      上訴人，上訴人雖辯稱鍾旭晃係將款項匯入其妻之帳戶，
      上訴人與妻輪流旅居巴西，近幾年才回台定居，夫妻帳款
      各別處理，上訴人對鍾旭晃匯入款項一事不知情云云。惟
      查，鍾旭晃匯入款項高達 790,000元，並非小數目，衡情
      不可能毫無緣由匯入上訴人之妻之帳戶，且匯款銀行帳號
      若非上訴人提供，鍾旭晃亦無從匯入，上訴人辯稱對匯款
      之事一無所悉，顯與常情有違，而上訴人收下款項後，並
      無任何表示，至本件訴訟中，始辯稱不知有該款項，且與
      分居簿無關云云，尚非可採。
    (2)又新竹縣關西鎮○○○段高橋坑小段65、65-2、65-3、66
      地號雖登記為兩造共有，應有部分各二分之一，但上訴人
      及鍾旭晃於85年5月30日訂立所有權分割契約，將65、65-
      3、66地號3筆土地全部分歸上訴人，65-2地號土地全部分
      歸鍾旭晃，亦為兩造所不爭，並有鍾旭晃提出之所有權分
      割契約書及土地登記簿謄本在卷可稽（見同上卷第123-13
      5），原審審酌 65、65-3、66地號係位在道路上方，而65
      -2地號係位在道路下方，確與分居簿第 5條、第11條以道
      路上下方分配之原則相符，且上開 4筆土地分割後，上訴
      人分得之面積為1517平方公尺，鍾旭晃分得之面積則僅有
      813平方公尺，與兩造之應有部分折算後之面積顯不相當
      ，亦與一般分割共有物係按共有人土地登記簿所載之應有
      部分比例分配之慣例不符，應係本於共有人內部約定所為
      等情事，認為鍾旭晃主張兩造係本於分居簿之約定，履行
      分割協議，堪信為真實。
  (五)上訴人抗辯被上訴人（鍾旭晃）之請求權已罹於時效，及道
    路上下方之面積與價值有差異，造成兩造所分得土地價值不
    相等，而有不公平，是否有理？
    (1)本件雙方依分居簿成立之分割協議，於契約之當事人間應
      受其拘束，嗣鍾天富、鍾阿琳死亡後，其契約上之權利義
      務應由其繼承人即兩造（上訴人及鍾旭晃）所繼承，故鍾
      旭晃自得本於分居簿第 5條、第11條請求上訴人履行分割
      協議。又65-1地號與關西鎮農會辦理分割交換後，由兩造
      取得61-3、63-2、63-3、64-5地號應有部分各二分之一，
      關西鎮農會取得65-16地號全部，因61-3、63- 2、63-3地
      號（64-5地號業經鍾旭晃撤回起訴請求，不予論述）係與
      關西鎮農會交換而來，為原有 65-1地號之代替物，該3筆
      土地與分割後之65-1地號，均在道路下方，依分居簿之約
      定，應分歸鍾旭晃所有，故鍾旭晃請求上訴人移轉上開土
      地各二分之一，自屬正當。
    (2)上訴人雖抗辯鍾旭晃（被上訴人）依分居簿請求，已罹於
      時效云云。惟查，兩造既於84年、85年間陸續依分居簿之
      約定，給付徵收補償費及辦理分割登記事宜，有如前(四)所
      述，應認均已承認依分居簿成立之分割契約之義務，並依
      約履行。退步言之，縱認84年間上訴人收受被上訴人給付
      之徵收補償費790,000元，係單純之沈默，惟85年5月30日
      兩造合意辦理新竹縣關西鎮○○○段高橋坑小段65、65-2
      、65-3、66地號之分割登記手續，亦應認為上訴人已為承
      認契約之意思表示。按民法第129條第1項第2款規定：「
      消滅時效，因承認而中斷」，自上訴人承認後即發生時效
      中斷重新起算之效果，鍾旭晃於93年2月4日提起本訴，距
      85 年5月30日，尚未滿15年，故上訴人辯稱鍾旭晃（被上
      訴人）之請求權已罹於時效云云，自非可採。
    (3)上訴人又辯稱道路下方之土地價值較高，道路上方之土地
      價值較低，且如兩造共有之土地與關西鎮農會交換後，上
      訴人取得 65、65 -3、66地號，被上訴人取得65-1、65-2
      地號，則上訴人取得之面積僅有1517平方公尺，被上訴人
      取得之面積則為2326平方公尺，相差 809平方公尺，顯有
      不公云云。惟查，分居簿既係雙方在日據時代合意所訂立
      ，即有拘束契約雙方當事人（包括繼承人）之效力，上訴
      人以事後土地價格之漲跌，面積之差異等情事，據為抗辯
      以拒絕履行契約，並非正當，所辯尚不足採。
  (六)綜上所述，原審認被上訴人本於分居簿之約定，請求上訴人
    應將系爭土地所有權應有部分各二分之一，移轉登記予被上
    訴人，予以准許，核無不合。
四、上訴意旨略以：(一)台灣民事習慣調查報告並非民法第 1條所
    定之「習慣」，故不能以分居簿之記載為習慣而認為有效。
    (二)況35年10月 2日之登記，已將分居簿之約定變更，應以在
    後之登記行為為準，不能反其道指已經變更之分居簿仍有效
    力。(三)分居簿並非均依道路之上、下方而分雙方之土地，被
    上訴人主張雙方分別取得道路上、下方土地，顯有不實。否
    則，道路下方土地交換與關西鎮農會，為何須鍾天富簽章？
    (四)上訴人交換取得 65、65-3、66地號僅1,517平方公尺，但
    被上訴人取得之65-1、65-2地號卻達2,326 平方公尺，面積
    相差809平方公尺，焉有是理？
    經查：
  (一)按分居簿既經鍾天富、鍾阿琳在其母親鍾徐氏寬妹親叔父鍾
    阿發等人面前立會簽立，即為鍾天富、鍾阿琳二人間分析家
    產之「契約」，依其內容之記載，有歸鍾天富獨自取得者，
    有歸鍾阿琳獨自取得者，亦有仍作為公用公物，不得私佔獨
    權者，既經白紙黑字約定清楚，雙方自應依約行事，始符訂
    立分居簿之旨。上訴意旨(一)謂分居簿不能認為有效云云，有
    違那麼多人一起立會而訂立分居簿之真意（當事人之真意）
    ，顯不足採。
  (二)35年間土地總登記時，固將鍾天富、鍾阿琳繼承而來之所有
    土地均登記為各應有部分二分之一，與分居簿記載各筆土地
    分歸各人單獨取得（所有）相異。但究以何者為是，不能僅
    以先後順序為準，而應依鍾天富、鍾阿琳於簽立分居簿時之
    真意，及彼等之繼承人嗣後實際上之認知及共識為準。上訴
    人主張應以在後之登記推翻在前之分居簿約定，尚非必然，
    仍應依鍾天富、鍾阿琳及彼等之繼承人日後所為之各種具體
    行為而判斷彼等真意之所在（究以登記各二分之一為準，或
    以分居簿約定各自取得單獨所有為準）。上訴意旨(二)，亦非
    可採。
  (三)與關西鎮農會交換之土地，因為地政事務所登記為鍾天富、
    鍾阿琳各應有部分二分之一，故在形式上（書面上）一定須
    要鍾天富、鍾阿琳二人均會同蓋章，始能生效而辦理交換手
    續，故上訴意旨(三)所指，不能仍為上訴人有利之證明。
  (四)查65-1號土地面積為 1,204平方公尺（見原審卷84頁）、65
    -2地號面積為 813平方公尺（見原審卷33頁），兩者合計面
    積為2,017 平方公尺，上訴意旨(四)指兩者面積合計 2,326平
    方公尺，尚有誤會。以該二地號土地面積 2,017平方公尺與
    65、65-3、66地號面積1,517平方公尺相較，固然相差500平
    方公尺，但鍾天富、鍾阿琳依分居簿約定各自分別取得之土
    地，除上開五筆土地之外，尚有前述業經政府徵收之65-9、
    65-10、65-11、65-12、65-5、65-6、 66-2等七筆土地暨店
    子岡小段60、60-3地號等土地多筆，每筆土地之位置、價值
    、面積各有不同，於彼二人簽立分居簿當時既已合意成立（
    當時之價值各如何，已無從查考，但雙方既已同意，自不容
    其等之繼承人於數十年後任意翻異之餘地。），故不得於數
    十年後任由其繼承人再事計較，亦不能僅以上開五筆土地面
    積之差距而否定原來分居簿之約定，故上訴意旨(四)所指，亦
    非有當，不足憑採為上訴人有利之證明。
  (五)再者，鍾旭晃於原審所提聲請調解書之「事實及理由」欄一
    、(一)已載明；「聲請人（即鍾旭晃）於84年6月8日於新竹縣
    關西鎮農會將 790,000元轉帳至相對人（指上訴人）新竹區
    中小企銀帳戶內」並提出活期存款轉帳憑單影本為憑（見原
    審卷第7頁、28頁）嗣於93年8月30日提出之準備書狀重申斯
    旨（見同上卷第100頁、122頁），原法院曾於93年 2月24日
    將上開調解書繕本送達與上訴人收受，有送達證書在卷可稽
    （見同上卷第70頁），嗣通知上訴人委任之訴訟代理人范光
    柱律師應於93年8月12日上午10時行言詞辯論，並應於93年8
    月 5日前提出答辯狀，就原告（鍾旭晃）之主張，列明爭執
    及不爭執部分，該通知於93年 7月21日送達與上訴人之訴訟
    代理人（見同上卷第92頁），但上訴人及其訴訟代理人於93
    年 8月12日言詞辯論期日均未到場（見同上卷第94頁）。上
    訴人之訴訟代理人於93年10月8日閱卷後，於同年月 28日提
    出之民事答辯狀對上開鍾旭晃主張入帳之事實，亦無爭執（
    見同上卷第162頁、165至167頁），原審嗣經93年11月2日；
    93年12月7日；94年1月 4日先後三次言詞辯論期日，上訴人
    及其訴訟代理人亦均無異言，遲至94年 2月22日言詞辯論期
    日始否認收到上開補償金 79萬元（見同上卷第207頁）並具
    狀辯稱對造所提出之「關西鎮農會存款憑條」（指上揭原審
    卷第28頁、122頁）係莫須有虛構之詞（見同上卷第210頁）
    。實已有違89年修正民事訴訟法第196條第1項，當事人應儘
    可能於訴訟程序前階段提出攻擊防禦方法，善盡其協力迅速
    進行訴訟之義務。其究係意圖延滯訴訟或因重大過失而逾時
    提出，原法院未予探究，而分函關西鎮農會及新竹國際商業
    銀行關西分行查得上開79萬元確係於84年6月8日由鍾旭晃帳
    戶領款而匯入上訴人之妻鍾張瑞蓮設於新竹國際商業銀行關
    西分行之帳戶內，有各該函件在卷足憑（見同上卷第215 、
    216、227、233至242頁）。上訴人始改口辯稱鍾旭晃為何會
    將款項匯入其妻帳戶，上訴人並不知情等語，對於原審法官
    詢問「匯入帳號是何人給原告的？」亦答稱「不曉得」。原
    法院因認「原告（指鍾旭晃）匯入款項高達79萬元，並非小
    數目，不可能毫無緣由即匯入被告之妻帳戶，且匯款銀行帳
    號若非被告提供，原告亦無從匯入等情」，而駁回上訴人之
    抗辯。上訴人上訴意旨對原審此一認定，亦未再事爭執，併
    予敘明。
五、綜上，原審為上訴人敗訴之判決，洵屬正當，上訴意旨仍執
    陳詞任意指摘原判決不當，聲明廢棄，非有理由，應予駁回
    。
六、本案事證已臻明確，兩造其餘主張陳述及所提之證據，經審
    酌核與判決之結果不生影響，毋庸再予一一論述，附此敘明
    。
七、據上論結，本件上訴為無理由，依民事訴訟法第449條第1項
    、第78條，判決如主文。
中    華    民    國    95    年    2    月    14     日
                  民事第四庭      審判長法  官  張劍男
                                        法  官  游明仁
                                        法  官  魏麗娟
正本係照原本作成。
如不服本判決，應於收受送達後20日內向本院提出上訴書狀，其
未表明上訴理由者，應於提出上訴後20日內向本院補提理由書狀
（均須按他造當事人之人數附繕本）上訴時應提出委任律師或具
有律師資格之人之委任狀；委任有律師資格者，另應附具律師資
格證書及釋明委任人與受任人有民事訴訟法第466條之一第一項
但書或第二項（詳附註）所定關係之釋明文書影本。
中    華    民    國    95    年    2     月    14    日
                                        書記官  董曼華
附註：
民事訴訟法第四百六十六條之一（第一項、第二項）：
對於第二審判決上訴，上訴人應委任律師為訴訟代理人。但上訴
人或其他法定代理人具有律師資格者，不在此限。
上訴人之配偶、三親等內之血親、二親等內之姻親，或上訴人為
法人、中央或地方機關時，其所屬專任人員具有律師資格並經法
院認為適當者，亦得為第三審訴訟代理人。


司法院資訊處製作；財團法人民間司法改革基金會備份。
